---
title: "Sotkanetin avoimen rajapinnan R-työkalut"
editor_options:
  chunk_output_type: inline
output:
  html_document:
    toc: TRUE
---

```{r setup, include = FALSE}
knitr::opts_chunk$set(
  collapse = TRUE,
  comment = "#>"
)
```


## Paketin esittely

Sotkanetin avoin rajapinta mahdollistaa pääsyn yli kahteen tuhanteen väestöindikaattoriin Suomesta ja Euroopasta. Palvelua ylläpitää Terveyden ja hyvinvoinnin laitos (THL). Lisätietoa [palvelusta](https://sotkanet.fi/sotkanet/fi/tietoa-palvelusta) ja kuvaus [avoimesta rajapinnasta](https://sotkanet.fi/sotkanet/fi/ohje/74).

Tämän `sotkanet` paketin käyttäjät pystyvät hakemaan Sotkanetin dataa rajapinnasta suoraan R:ään ja hyödyntämään dataa analyyseissa ja visualisoinneissa. Paketti on kehitetty osana [rOpenGov](https://ropengov.org)-kehittäjäyhteisöä.

## Paketin asennus

Paketin vakaan, viimeisimmän CRANissa julkaistun version asentaminen on useimmille käyttäjille suositeltavin vaihtoehto. Paketin uusimman CRANissa julkaistun version voi asentaa komennolla:

```{r install_standard, eval = FALSE}
install.packages("sotkanet")
```

Joissakin tapauksissa voi olla hyödyllistä asentaa paketin vanha versio. CRAN ylläpitää jokaisesta CRANissa julkaistusta paketista arkistoa, johon pääsee esimerkiksi [sotkanet-paketin CRAN-sivulla](https://cran.r-project.org/package=sotkanet) klikkaamalla Old sources: sotkanet archive -linkkiä.

```{r install_old, eval = FALSE}
install.packages("https://cran.r-project.org/src/contrib/Archive/sotkanet/sotkanet_0.9.76.tar.gz", repos=NULL, type="source")
```

Paketin kehitysversion voi asentaa GitHubista seuraavilla tavoilla:

```{r install_devel, eval = FALSE}
library(remotes)
remotes::install_github("ropengov/sotkanet")

# Tietyn git branchin, tässä tapauksessa 'v0.10-dev' -nimisen branchin version asentaminen
remotes::install_github("ropengov/sotkanet@v0.10-dev")

# Tietyn pull requestin, tässä tapauksessa PR 26 "Add check for region.code length" mukaisen version asentaminen
remotes::install_github("ropengov/sotkanet", ref = remotes::github_pull("26"))
remotes::install_github("ropengov/sotkanet#26")
```

`remotes`-paketin käyttäminen vaatii Githubin Personal Access Tokenin (PAT) määrittelyn. Ohjeita tähän löytyy esimerkiksi `usethis`-paketin [artikkelista](https://usethis.r-lib.org/articles/git-credentials.html#what-about-the-remotes-and-pak-packages).

Asennuksen onnistumista voi testata lataamalla paketin:

```{r load_package, eval = FALSE}
library(sotkanet)
```

## Paketin käyttö

### Käytettävissä olevat indikaattorit ja aluejaot

Aloitetaan lataamalla tarvittavat paketit:

```{r libraries, warning = FALSE, message = FALSE}
library(sotkanet)
library(kableExtra)
library(ggplot2)
```

Käytettävissä olevat indikaattorit voi listata käyttämällä funktiota `sotkanet_indicators()`:

```{r sotkanet_indicators, warning = FALSE}
# Ladataan muutama esimerkki-indikaattori
indicators <- sotkanet_indicators(id = c(4, 5, 6, 127, 10012, 10027), type = "table")
# Visualisoidaan taulukkomuodossa
kable(indicators)
```

Kuten listauksesta voidaan huomata, Sotkanet APIsta löytyy THL:n omien indikaattoreiden lisäksi myös monien muiden viranomaisten, esimerkiksi Kansaneläkelaitoksen ja Tilastokeskuksen, tuottamia indikaattoreita. Käyttäjän on syytä olla huolellinen viitatessaan dataan.

Maantieteelliset alueet voi listata käyttämällä funktiota `sotkanet_regions()`:

```{r sotkanet_regions, warning = FALSE}
# Ladataan kaikki sotkanetin käyttämät alueet
regions <- sotkanet_regions(type = "table")
# Visualisoidaan kuusi ensimmäistä aluetta taulukkomuodossa
kable(head(regions))
```

### Sotkanet datan lataaminen

Datan lataamiseksi tarvitaan indikaattorin tunniste. Oikean indikaattorin hakemiseen voi käyttää edellä mainittua `sotkanet_indicators` funktiota, indikaattorin lataamisessa käytetään `indicator`-sarakkeesta löytyvää numeerista tunnistetta. Indikaattorin etsimiseen voi käyttää myös [Sotkanetin nettisivuja](https://sotkanet.fi/sotkanet/fi/index). 

Esimerkiksi indikaattoritunniste 5 vastaa "Toimeentulotukea saaneet 25 - 64-vuotiaat, % vastaavan ikäisestä väestöstä" -datasettiä. Datan voi ladata käyttämllä `get_sotkanet()` funktiota. Datasetin hyvinvointialueittaisen datan vuosilta 2000-2010 saa komennolla:

```{r get_sotkanet_hyvinvointialue, warning = FALSE}
# Indikaattorin datan hakeminen
dat_5 <- get_sotkanet(indicators = 5, years = 2000:2010,
                    genders = c("total"), region.category = "HYVINVOINTIALUE")

# Datan kuusi ensimmäistä riviä
kable(head(dat_5)) %>%
  kable_styling() %>%
  scroll_box(width = "100%")
```


Sotkanet APIsta löytyy myös monien muiden viranomaisten, esimerkiksi Kansaneläkelaitoksen ja Tilastokeskuksen, tuottamia indikaattoreita.

```{r get_sotkanet_maakunta, warning = FALSE}
# Indikaattorin datan hakeminen
dat_3090 <- get_sotkanet(indicators = 3090, years = 2000:2021,
                    genders = c("total"), region.category = "MAAKUNTA",
                    regions = c("Uusimaa", "Varsinais-Suomi", "Satakunta", "Päijät-Häme", "Lappi"))

dat_3090_meta <- sotkanet_indicator_metadata(3090)

# Datan kuusi ensimmäistä riviä
kable(head(dat_3090)) %>%
  kable_styling() %>%
  scroll_box(width = "100%")

ggplot(dat_3090, aes(x = year, y = absolute.value, color = region.title)) +
     geom_line() +
     labs(x = "Vuosi", y = "n", title = paste0(dat_3090_meta$title$fi, "\n(absoluuttiset arvot)"), color = "Maakunta",
          caption = paste0(
    "Datan lähde: https://sotkanet.fi / ", dat_3090_meta$organization$title$fi, "\n", "Datan päiväys: ", dat_3090_meta$`data-updated`, ", Data ladattu: ", Sys.Date()))
```
### Datan hakeminen interaktiivisella funktiolla

Datan hakemiseen voi myös käyttää interaktiivista `sotkanet_interactive()` funktiota, joka tarjoaa käyttäjälle interaktiivisen ja helppokäyttöisen vaihtoehdon datan lataamiselle. Interaktiivisen funktion tarkoituksena on paitsi helpottaa datan hakemista, myös edistää hyviä käytäntöjä, kuten datalähteisiin viittaaminen, datan latausskriptin tallentaminen ja taulukolle lasketun tarkistussumman laskeminen.

Datan interaktiivinen hakeminen näyttää pääpiirteissään seuraavanlaiselta:

```{}
> sotkanet_interactive()
Select language 

1: Finnish
2: English
3: Swedish

Selection: 1
Enter search id for the data: 3090
Is this the right dataset? 

1: Poliisin tietoon tulleet törkeät huumausainerikokset / 1 000 asukasta
2: No

Selection: 1
Download the dataset? 

1: Yes
2: No

Selection: 1
Would you like to use default arguments or manually select them? 

1: Default
2: Manually selected

Selection: 2
Enter the beginning year for the data: 2000
Enter the ending year for the data: 2005
Which genders do you want for the data? 

1: Male
2: Female
3: Male & Female
4: Total
5: All

Selection: 4
Print dataset citation? 

1: Yes
2: No

Selection: 1
Print the code for downloading dataset? 

1: Yes
2: No

Selection: 1
Print dataset fixity checksum? 

1: Yes
2: No

Selection: 1
#### DATASET CITATION: 

@Misc{,
  title = {Poliisin tietoon tulleet törkeät huumausainerikokset / 1 000 asukasta},
  url = {https://sotkanet.fi/sotkanet/fi/metadata/indicators/3090},
  organization = {Tilastokeskus},
  year = {2024},
  urldate = {2024-06-24},
  type = {Dataset},
  note = {Accessed 2024-06-24, dataset last updated 2024-05-22},
}

#### DOWNLOAD PARAMETERS: 

[1] "get_sotkanet(indicators = 3090, years = 2000:2005, genders = c('total'), regions = NULL, region.category = NULL, lang = 'fi')"

#### FIXITY CHECKSUM: 

[1] "Fixity checksum (md5) for dataset 3090: 7c13cceb2b63d77685cec243ba3e7a13"

   indicator region year gender primary.value absolute.value                                                       indicator.title
1       3090    966 2003  total           0.2             41 Poliisin tietoon tulleet törkeät huumausainerikokset / 1 000 asukasta
2       3090    838 2005  total           0.1             10 Poliisin tietoon tulleet törkeät huumausainerikokset / 1 000 asukasta
3       3090    611 2004  total           0.0             12 Poliisin tietoon tulleet törkeät huumausainerikokset / 1 000 asukasta
4       3090    242 2000  total           0.3              5 Poliisin tietoon tulleet törkeät huumausainerikokset / 1 000 asukasta
5       3090    161 2002  total           0.1             10 Poliisin tietoon tulleet törkeät huumausainerikokset / 1 000 asukasta
[...]
```

Tarkempien rajauksien tekeminen indikaattoreihin saattaa johtaa seuraavanlaiseen varoitusviestiin:

```{}
Warning message:
In get_sotkanet(indicators = search_id, years = years, genders = gender_selection,  :
  The data.frame is empty
```

Viesti johtuu usein siitä, että valitussa indikaattorissa ei ole esimerkiksi dataa valitulta aikaväliltä, tiettyä haluttua aluetta tai dataa tietyiltä sukupuoliryhmiltä. Varoitusviestin voi välttää useimmissa tapauksissa lataamalla kaiken datan ('default arguments') eli jättämällä manuaaliset rajaukset tekemättä datan lataamisvaiheessa. Dataa voi suodattaa lataamisen jälkeen omalla koneella.

## Dataan viittaaminen

Mille tahansa indikaattorille voi tulostaa viitteen käyttämällä `sotkanet_cite()` funktiota. Esimerkiksi edellä käytetyn toimeentulotukidatan viitauksen printtaaminen onnistuu helposti komennolla:

```{r sotkanet_cite_fi, warning = FALSE, message = FALSE}
sotkanet_cite(5)
```

`sotkanet_cite` funktio mahdollistaa dataviittausten helpon luomisen muillakin myös muilla rajapinnan tukemilla kielillä:

```{r sotkanet_cite_sv_en}
sotkanet_cite(5, lang = "sv")
sotkanet_cite(5, lang = "en")
```

## Esimerkkejä

Käydään seuraavaksi läpi paketin käyttöä kolmen esimerkin avulla. 

### Pohjoismaiden väliset erot

Ensimmäisessä esimerkissä verrataan pohjoismaiden välisiä eroja Eurostatin tuottamassa BKT-datassa vuosina 2000-2010.

```{r sotkanet_nordic_gdp, fig.width = 10, fig.height = 5, out.width = "100%", warning = FALSE}
# Indikaattorin datan hakeminen
dat <- get_sotkanet(indicators = 10012, years = 2000:2010,
                    genders = "total", region.category = "POHJOISMAAT")

indicator_name <- as.character(unique(dat$indicator.title))
indicator_source <- as.character(unique(dat$indicator.organization.title))

# Metadatan hakeminen
dat_meta <- sotkanet_indicator_metadata(10012)

# Visualisointi
library(ggplot2)
p <- ggplot(dat, aes(x = year, y = primary.value,
                     group = region.title, color = region.title)) + 
  geom_line() + ggtitle(paste0(indicator_name)) +
  labs(x = "Vuosi", y = "Arvo", color = "Maa", caption = paste0(
    "Datan lähde: https://sotkanet.fi / ", indicator_source, "\n", "Datan päiväys: ", dat_meta$`data-updated`, ", Data ladattu: ", Sys.Date())) +
  scale_x_continuous(breaks = seq(2000,2010, by = 2)) +
  theme(title = element_text(size = 10)) +
  theme(axis.title.x = element_text(size = 15)) +
  theme(axis.title.y = element_text(size = 15)) +
  theme(legend.title = element_text(size = 15))
print(p)
```

Dataviittaus indikaattorille 10012:

```{r cite-10012}
sotkanet_cite(10012)
```

### Suomen kuntien väkiluvun yhteys koulutustasomittarin arvoon

Toisessa esimerkissä tarkastellaan Suomen kuntien väkiluvun yhteyttä kunnan koulutustasomittarin arvoon.

```{r sotkanet_pop_educ, fig.width = 10, fig.height = 5, out.width = "100%", warning = FALSE}
# Datan hakeminen indikaattoreille
dat <- get_sotkanet(indicators = c(127, 180), 
                    years = 2022, genders = c("total"), region.category = c("KUNTA"))
# Valitaan mielenkiinnon kohteena olevat sarakkeet ja poistetaan päällekkäisyydet
datf <- dat[,c("region.title", "indicator.title", "primary.value")]
datf <- datf[!duplicated(datf),]
dw <- reshape(datf, idvar = "region.title",
              timevar = "indicator.title", direction = "wide")
names(dw) <- c("Municipality", "Population", "Education_level")


# Visualisointi
p <- ggplot(dw, aes(x = log(Population), y = Education_level)) + geom_point(size = 3) +
  ggtitle("Koulutustasomittari vs. väkiluku") +
    theme(title = element_text(size = 10)) +
  labs(x = "log(Väkiluku)", y = "Koulutustasomittari",
       caption = "Lähde: https://sotkanet.fi") +
  theme(axis.title.x = element_text(size = 15)) +
  theme(axis.title.y = element_text(size = 15)) +
  theme(legend.title = element_text(size = 15))
plot(p)
```

Dataviittaukset indikaattoreille 127 ja 180:

```{r cite-127-180}
sotkanet_cite(127)

sotkanet_cite(180)
```

### Infektioiden määrä maakunnittain

Lopuksi demonstroimme sotkanet-datan lataamista ja visualisoimista kartalle, tässä tapauksessa maakunnittain. Tilastokeskuksen tarjoamien kartta-aineistojen lataamiseen käytämme toista rOpenGov-pakettia, `geofi`-pakettia. 

Ns. teemakarttojen tapauksessa on hyvä muistaa visualisointitavan rajoitteet: Pinta-alaltaan suuret ja mahdollisesti harvaan asutut alueet saattavat ylikorostua kun taas pienet ja tiheästi asutut alueet saattavat olla vaikeasti tulkittavia. Pidemmän ajan aikasarjojen visualisointi teemakarttamuodossa on hieman väkinäinen ratkaisu, eikä alla olevan esimerkin mukainen keskiarvojen laskeminen ole aina välttämättä kovin mielekästä. Karttavisualisoinneilla on kuitenkin myös hyvät puolensa, kuten niiden luomisen helppous ja kohtalaisen helppo tulkittavuus, joten niitä ei tule myöskään väheksyä.

```{r sotkanet_syphilis_per_100k}
library(geofi)
library(dplyr)
# codes_as_characters = TRUE tarvitaan jotta aluekoodit palautetaan
# tekstimuodossa (esim. "01") eikä kokonaislukuina (esim. 1)
polygon <- geofi::get_municipality_pop(year = 2021, codes_as_character = TRUE)

# Yhdistetään kunta-polygonit maakunta-polygoneiksi
regions <- polygon %>% dplyr::group_by(maakunta_name_fi, maakunta_code) %>% 
  dplyr::summarise(vaesto = sum(vaesto))

# Indikaattorin datan hakeminen
dat_3165 <- get_sotkanet(indicators = 3165, years = 2000:2021,
                    genders = c("total"), region.category = "MAAKUNTA")

# Lasketaan uusi muuttuja, tapausten lukumäärän keskiarvo koko ajanjakson ajalta
dat_3165_mean <- dat_3165 %>%
  dplyr::group_by(region.code) %>%
  dplyr::summarize(mean_cases_per_annum = mean(primary.value))

dat_3165_meta <- sotkanet_indicator_metadata(3165)

regions_and_dat <- dplyr::left_join(regions, dat_3165_mean, by = c("maakunta_code" = "region.code"))

# Teemakartta ggplotilla
ggplot(regions_and_dat) +
  geom_sf(aes(fill = mean_cases_per_annum), color = "white", size = 0.5) + 
  labs(title = dat_3165_meta$title$fi, subtitle = "Vuosien 2000-2021 keskiarvo", color = "", caption = paste0(
    "Datan lähde: https://sotkanet.fi / ", dat_3165_meta$organization$title$fi, "\n", "Datan päiväys: ", dat_3165_meta$`data-updated`, ", Data ladattu: ", Sys.Date())) +
  # theme_void() +
  scale_fill_gradient2(name = "", midpoint = 4, low = "blue", mid = "white", high = "red") +
  theme(plot.caption = element_text(hjust = 0))
```

Lähdeviite alkuperäiseen, Sotkanet API:sta ladattuun dataan:

```{r cite-3165}
sotkanet_cite(3165)
```
THL:n CC BY 4.0 -lisenssin mukaisesti on myös hyvä mainita, että datan perusteella laskettiin uusi, tapausten keskiarvoa kuvaava muuttuja `mean_cases_per_annum`.

## Lisensointi ja viittaminen

### Sotkanetin data

Viittaa Sotkanetiin ja jaa linkki [https://sotkanet.fi/sotkanet/fi/index](https://sotkanet.fi/sotkanet/fi/index). Muista myös mainita indikaattorin datan tuottaja (sarakkeesta `indicator.organization.title`).

 * [THL:n avoimen datan lisenssi ja vastuuvapauslauseke](https://yhteistyotilat.fi/wiki08/display/THLKA/THL%3An+avoimen+datan+lisenssi+ja+vastuuvapauslauseke).
 * [Sotkanet - Tietoa palvelusta - Avoin rajapinta](https://sotkanet.fi/sotkanet/fi/ohje/74)
 * [Sotkanet - Tietoa palvelusta - Tietojen hyödyntäminen ja viittaus](https://sotkanet.fi/sotkanet/fi/ohje/296)

Keskeiset kohdat tiivistettynä:

 * "Sotkanet REST API on tarkoitettu tietojen noutamiseen erissä niiden jatkokäyttöä varten eri sovelluksissa. Rajapintaa ei ole tarkoitettu suoraan, online käyttöön."
 * "THL voi määrittelemänänsä hetkenä käynnistää palvelun uudelleen tai sammuttaa sen huoltokatkoa varten. Huoltokatkoista ja muista suunnitelluista katkoista pyritään tiedottamaan Sotkanetin kautta. Käyttökatkoista ei ilmoiteta suoraan rajapinnan käyttäjille."
 * "Sotkanetin rajapinnan kautta saatavia tietoja saa käyttää vapaasti muiden järjestelmien tietopohjana."
 * "Rajapintaa käytetään omalla vastuulla. THL tuottaa rajapinnan sellaisenaan ilman takuita. THL pidättää oikeuden rajapinnan muutoksiin. THL ei vastaa rajapintaa käyttävien sovellusten toiminnasta."
 * THL:n itse tuottamia tilastotietoja ja indikaattoreita koskee THL:n oma [avoimen datan lisenssi ja vastuuvapauslauseke](https://yhteistyotilat.fi/wiki08/display/THLKA/THL%3An+avoimen+datan+lisenssi+ja+vastuuvapauslauseke). Mikäli data on jonkin toisen organisaation, esimerkiksi Eurostatin, tuottama, tarkista datan käyttöehdot kyseessä olevan organisaation omilta sivuilta.
 
[Sotkanetin käyttöohjeissa](https://sotkanet.fi/sotkanet/fi/ohje/296) annetaan seuraavanlainen viittausohje:

```{}
Tilasto- ja indikaattoripankki Sotkanet. Terveyden ja hyvinvoinnin laitos. 0 - 17-vuotiaat lapset, joista on tehty lastensuojeluilmoitus, % vastaavan ikäisestä väestöstä (THL) (ind. 1086). Viitattu 10.6.2023.

Statistik- och indikatorbanken Sotkanet. Institutet för hälsa och välfärd. Psykiatriska specialiteternas öppenvårdsbesök / 1 000 invånare (ind. 1562). Hänvisning 10.6.2023.

Sotkanet Indicator Bank. Finnish Institute for Health and Welfare. Outpatient visits in specialities of psychiatry per 1000 inhabitants (ind. 1562). Referenced on 10 June 2023.
```

Mikäli käytät viittausten hallinnassa bibtexiä ja julkaisun viittausformaatti vaatii tietynlaista formaattia, yksittäisiin indikaattoreihin viitatessa suosittelemme käyttämään apuna aiemmin tässä artikkelissa demonstroitua `sotkanet_cite()`-funktiota. Haluamme painottaa datalähteisiin viittaamisen tärkeyttä ja suosittelemme perehtymään Data-asiain kansalliskomitean julkaisemaan kansalliseen dataviittausten tiekarttaan ([Finnish Committee for Research Data, 2018](https://urn.fi/URN:NBN:fi-fe201804106446)), joka taas käyttää pohjana FORCE11 Joint Declaration of Data Citation Principlesiä ([Data Citation Synthesis Group, 2014](https://doi.org/10.25490/a97f-egyk)).

### Sotkanet R-paketti

Mikäli käytät julkaisussasi dataa jonka olet hakenut sotkanet-pakettia käyttäen, toivomme että viittaat pakettiin seuraavalla tavalla:

```{r citation, message=FALSE, eval=TRUE}
citation("sotkanet")
```

Tutkimuksessa käytettyihin ohjelmistoihin ja algoritmeihin viittaaminen ja niiden relevanssin tunnistaminen ja tunnustaminen on toisen FORCE11-julkaisun, FORCE11 Software Citation Principlesin ([Smith et al., 2016](https://doi.org/10.7717/peerj-cs.86)), mukaan tärkeää.

## Paketin kehittäminen, vikojen raportointi ja parannusehdotukset

Pakettia voi käyttää, muokata ja levittää vapaasti [kahden ehdon BSD-lisenssin](https://fi.wikipedia.org/w/index.php?title=BSD-lisenssi&oldid=22409682#Kahden_ehdon_BSD-lisenssi) ehtojen mukaisesti.

Tunnistetut ja raportoidut bugit, puutteet ja muut rajoitteet on listattu projektin [GitHub-issueissa](https://github.com/rOpenGov/sotkanet/issues). Sivulla voi myös ilmoittaa uusista vioista ja antaa parannusehdotuksia. Käyttäjien tekemät koodikontribuutiot ovat myös erittäin tervetulleita.

## Istunnon tiedot

Tämä artikkeli luotiin seuraavalla laitteisto- ja ohjelmistokokoonpanolla: 

```{r sessioninfo, warning = FALSE}
sessionInfo()
```

