---
title: "Sotkanetin avoimen rajapinnan R-työkalut"
editor_options:
  chunk_output_type: inline
output:
  html_document:
    toc: TRUE
---

```{r, include = FALSE}
knitr::opts_chunk$set(
  collapse = TRUE,
  comment = "#>"
)
```


## Paketin esittely

Sotkanetin avoin rajapinta mahdollistaa pääsyn yli kahteen tuhanteen väestöindikaattoriin Suomesta ja Euroopasta. Palvelua ylläpitää Terveyden ja hyvinvoinnin laitos (THL). Lisätietoa [palvelusta](https://sotkanet.fi/sotkanet/fi/tietoa-palvelusta) ja kuvaus [avoimesta rajapinnasta](https://sotkanet.fi/sotkanet/fi/ohje/74).

Tämän `sotkanet` paketin käyttäjät pystyvät hakemaan Sotkanetin dataa rajapinnasta suoraan R:ään ja hyödyntämään dataa analyyseissa ja visualisoinneissa. Paketti on kehitetty osana [rOpenGov](https://ropengov.org)-kehittäjäyhteisöä.

## Paketin asennus

Paketin vakaan, viimeisimmän CRANissa julkaistun version asentaminen on useimmille käyttäjille suositeltavin vaihtoehto. Paketin uusimman CRANissa julkaistun version voi asentaa komennolla:

```{r install_standard, eval = FALSE}
install.packages("sotkanet")
```

Joissakin tapauksissa voi olla hyödyllistä asentaa paketin vanha versio. CRAN ylläpitää jokaisesta CRANissa julkaistusta paketista arkistoa, johon pääsee esimerkiksi [sotkanet-paketin CRAN-sivulla](https://cran.r-project.org/package=sotkanet) klikkaamalla Old sources: sotkanet archive -linkkiä.

```{r install_old, eval = FALSE}
install.packages("https://cran.r-project.org/src/contrib/Archive/sotkanet/sotkanet_0.9.76.tar.gz", repos=NULL, type="source")
```

Paketin kehitysversion voi asentaa GitHubista seuraavilla tavoilla:

```{r install_devel, eval = FALSE}
library(remotes)
remotes::install_github("ropengov/sotkanet")

# Tietyn git branchin, tässä tapauksessa 'v0.10-dev' -nimisen branchin version asentaminen
remotes::install_github("ropengov/sotkanet@v0.10-dev")

# Tietyn pull requestin, tässä tapauksessa PR 26 "Add check for region.code length" mukaisen version asentaminen
remotes::install_github("ropengov/sotkanet", ref = remotes::github_pull("26"))
remotes::install_github("ropengov/sotkanet#26")
```

`remotes`-paketin käyttäminen vaatii Githubin Personal Access Tokenin (PAT) määrittelyn. Ohjeita tähän löytyy esimerkiksi `usethis`-paketin [artikkelista](https://usethis.r-lib.org/articles/git-credentials.html#what-about-the-remotes-and-pak-packages).

Asennuksen onnistumista voi testata lataamalla paketin:

```{r load_package, eval = FALSE}
library(sotkanet)
```

## Paketin käyttö

### Käytettävissä olevat indikaattorit ja aluejaot

Aloitetaan lataamalla tarvittavat paketit:

```{r libraries, warning = FALSE, message = FALSE}
library(sotkanet)
library(kableExtra)
library(ggplot2)
```

Käytettävissä olevat indikaattorit voi listata käyttämällä funktiota `sotkanet_indicators()`:

```{r sotkanet_indicators, warning = FALSE}
# Ladataan muutama esimerkki-indikaattori
indicators <- sotkanet_indicators(id = c(4, 5, 6, 127, 10012, 10027), type = "table")
# Visualisoidaan taulukkomuodossa
kable(indicators)
```

Kuten listauksesta voidaan huomata, Sotkanet APIsta löytyy THL:n omien indikaattoreiden lisäksi myös monien muiden viranomaisten, esimerkiksi Kansaneläkelaitoksen ja Tilastokeskuksen, tuottamia indikaattoreita. Käyttäjän on syytä olla huolellinen viitatessaan dataan.

Maantieteelliset alueet voi listata käyttämällä funktiota `sotkanet_regions()`:

```{r sotkanet_regions, warning = FALSE}
# Ladataan kaikki sotkanetin käyttämät alueet
regions <- sotkanet_regions(type = "table")
# Visualisoidaan kuusi ensimmäistä aluetta taulukkomuodossa
kable(head(regions))
```

### Sotkanet datan lataaminen

Datan lataamiseksi tarvitaan indikaattorin tunniste. Oikean indikaattorin hakemiseen voi käyttää edellä mainittua `sotkanet_indicators` funktiota, indikaattorin lataamisessa käytetään `indicator`-sarakkeesta löytyvää numeerista tunnistetta. Indikaattorin etsimiseen voi käyttää myös [Sotkanetin nettisivuja](https://sotkanet.fi/sotkanet/fi/index). 

Esimerkiksi indikaattoritunniste 5 vastaa "Toimeentulotukea saaneet 25 - 64-vuotiaat, % vastaavan ikäisestä väestöstä" -datasettiä. Datan voi ladata käyttämllä `get_sotkanet()` funktiota. Datasetin hyvinvointialueittaisen datan vuosilta 2000-2010 saa komennolla:

```{r get_sotkanet_hyvinvointialue, warning = FALSE}
# Indikaattorin datan hakeminen
dat_5 <- get_sotkanet(indicators = 5, years = 2000:2010,
                    genders = c("total"), region.category = "HYVINVOINTIALUE")

# Datan kuusi ensimmäistä riviä
kable(head(dat_5)) %>%
  kable_styling() %>%
  scroll_box(width = "100%")
```


Sotkanet APIsta löytyy myös monien muiden viranomaisten, esimerkiksi Kansaneläkelaitoksen ja Tilastokeskuksen, tuottamia indikaattoreita.

```{r get_sotkanet_maakunta, warning = FALSE}
# Indikaattorin datan hakeminen
dat_3090 <- get_sotkanet(indicators = 3090, years = 2000:2021,
                    genders = c("total"), region.category = "MAAKUNTA",
                    regions = c("Uusimaa", "Varsinais-Suomi", "Satakunta", "Päijät-Häme", "Lappi"))

dat_3090_meta <- sotkanet_indicator_metadata(3090)

# Datan kuusi ensimmäistä riviä
kable(head(dat_3090)) %>%
  kable_styling() %>%
  scroll_box(width = "100%")

ggplot(dat_3090, aes(x = year, y = absolute.value, color = region.title)) +
     geom_line() +
     labs(x = "Vuosi", y = "n", title = paste0(dat_3090_meta$title$fi, "\n(absoluuttiset arvot)"), color = "Maakunta",
          caption = paste0(
    "Datan lähde: https://sotkanet.fi / ", dat_3090_meta$organization$title$fi, "\n", "Datan päiväys: ", dat_3090_meta$`data-updated`, ", Data ladattu: ", Sys.Date()))
```

Datan hakemiseen voi myös käyttää interaktiivista `sotkanet_interactive()` funktiota, joka tarjoaa käyttäjälle interaktiivisen ja helppokäyttöisen vaihtoehdon datan lataamiselle. Interaktiivisen funktion tarkoituksena on paitsi helpottaa datan hakemista, myös edistää hyviä käytäntöjä, kuten datalähteisiin viittaaminen, datan latausskriptin tallentaminen ja taulukolle lasketun tarkistussumman laskeminen.

## Dataan viittaaminen

Mille tahansa indikaattorille voi tulostaa viitteen käyttämällä `sotkanet_cite()` funktiota. Esimerkiksi edellä käytetyn toimeentulotukidatan viitauksen printtaaminen onnistuu helposti komennolla:

```{r sotkanet_cite_fi, warning = FALSE, message = FALSE}
sotkanet_cite(5)
```

`sotkanet_cite` funktio mahdollistaa dataviittausten helpon luomisen muillakin myös muilla rajapinnan tukemilla kielillä:

```{r sotkanet_cite_sv_en}
sotkanet_cite(5, lang = "sv")
sotkanet_cite(5, lang = "en")
```

## Esimerkkejä

Käydään seuraavaksi läpi paketin käyttöä kolmen esimerkin avulla. 

### Pohjoismaiden väliset erot

Ensimmäisessä esimerkissä verrataan pohjoismaiden välisiä eroja Eurostatin tuottamassa BKT-datassa vuosina 2000-2010.

```{r sotkanet_nordic_gdp, fig.width = 10, fig.height = 5, out.width = "100%", warning = FALSE}
# Indikaattorin datan hakeminen
dat <- get_sotkanet(indicators = 10012, years = 2000:2010,
                    genders = "total", region.category = "POHJOISMAAT")

indicator_name <- as.character(unique(dat$indicator.title))
indicator_source <- as.character(unique(dat$indicator.organization.title))

# Metadatan hakeminen
dat_meta <- sotkanet_indicator_metadata(10012)

# Visualisointi
library(ggplot2)
p <- ggplot(dat, aes(x = year, y = primary.value,
                     group = region.title, color = region.title)) + 
  geom_line() + ggtitle(paste0(indicator_name)) +
  labs(x = "Vuosi", y = "Arvo", color = "Maa", caption = paste0(
    "Datan lähde: https://sotkanet.fi / ", indicator_source, "\n", "Datan päiväys: ", dat_meta$`data-updated`, ", Data ladattu: ", Sys.Date())) +
  scale_x_continuous(breaks = seq(2000,2010, by = 2)) +
  theme(title = element_text(size = 10)) +
  theme(axis.title.x = element_text(size = 15)) +
  theme(axis.title.y = element_text(size = 15)) +
  theme(legend.title = element_text(size = 15))
print(p)
```

Dataviittaus indikaattorille 10012:

```{r cite-10012}
sotkanet_cite(10012)
```

### Suomen kuntien väkiluvun yhteys koulutustasomittarin arvoon

Toisessa esimerkissä tarkastellaan Suomen kuntien väkiluvun yhteyttä kunnan koulutustasomittarin arvoon.

```{r sotkanet_pop_educ, fig.width = 10, fig.height = 5, out.width = "100%", warning = FALSE}
# Datan hakeminen indikaattoreille
dat <- get_sotkanet(indicators = c(127, 180), 
                    years = 2022, genders = c("total"), region.category = c("KUNTA"))
# Valitaan mielenkiinnon kohteena olevat sarakkeet ja poistetaan päällekkäisyydet
datf <- dat[,c("region.title", "indicator.title", "primary.value")]
datf <- datf[!duplicated(datf),]
dw <- reshape(datf, idvar = "region.title",
              timevar = "indicator.title", direction = "wide")
names(dw) <- c("Municipality", "Population", "Education_level")


# Visualisointi
p <- ggplot(dw, aes(x = log(Population), y = Education_level)) + geom_point(size = 3) +
  ggtitle("Koulutustasomittari vs. väkiluku") +
    theme(title = element_text(size = 10)) +
  labs(x = "log(Väkiluku)", y = "Koulutustasomittari",
       caption = "Lähde: https://sotkanet.fi") +
  theme(axis.title.x = element_text(size = 15)) +
  theme(axis.title.y = element_text(size = 15)) +
  theme(legend.title = element_text(size = 15))
plot(p)
```

Dataviittaukset indikaattoreille 127 ja 180:

```{r cite-127-180}
sotkanet_cite(127)

sotkanet_cite(180)
```

### Kuppa-infektioiden määrä maakunnittain

```{r}
library(geofi)
library(dplyr)
polygon <- geofi::get_municipality_pop(year = 2021, codes_as_character = TRUE)

# Yhdistetään kunta-polygonit maakunta-polygoneiksi
regions <- polygon %>% dplyr::group_by(maakunta_name_fi, maakunta_code) %>% 
  dplyr::summarise(vaesto = sum(vaesto))

# Indikaattorin datan hakeminen
dat_3165 <- get_sotkanet(indicators = 3165, years = 2000:2021,
                    genders = c("total"), region.category = "MAAKUNTA")

dat_3165_mean <- dat_3165 %>%
  dplyr::group_by(region.code) %>%
  dplyr::summarize(mean_cases_per_annum = mean(primary.value))

dat_3165_meta <- sotkanet_indicator_metadata(3165)

regions_and_dat <- dplyr::left_join(regions, dat_3165_mean, by = c("maakunta_code" = "region.code"))

# Datan kuusi ensimmäistä riviä
# kable(head(dat_3090)) %>%
#   kable_styling() %>%
#   scroll_box(width = "100%")

# Viivakuvaaja
# ggplot(dat_3090, aes(x = year, y = absolute.value, color = region.title)) +
#      geom_line() +
#      labs(x = "Vuosi", y = "n", title = paste0(dat_3090_meta$title$fi, "\n(absoluuttiset arvot)"), color = "Maakunta",
#           caption = paste0(
#     "Datan lähde: https://sotkanet.fi / ", dat_3090_meta$organization$title$fi, "\n", "Datan päiväys: ", dat_3090_meta$`data-updated`, ", Data ladattu: ", Sys.Date()))

# Teemakartta
ggplot(regions_and_dat) +
  geom_sf(aes(fill = mean_cases_per_annum), color = "white", size = 0.5) + 
  labs(title = dat_3165_meta$title$fi, subtitle = "Vuosien 2000-2021 keskiarvo", color = "", caption = paste0(
    "Datan lähde: https://sotkanet.fi / ", dat_3165_meta$organization$title$fi, "\n", "Datan päiväys: ", dat_3165_meta$`data-updated`, ", Data ladattu: ", Sys.Date())) +
  theme_void() +
  scale_fill_continuous(name = "")
```


## Lisensointi ja viittaminen

### Sotkanetin data

Viittaa Sotkanetiin ja jaa linkki [https://sotkanet.fi/sotkanet/fi/index](https://sotkanet.fi/sotkanet/fi/index). Mainitse myös indikaattorin datan tuottaja (sarakkeesta `indicator.organization.title`).

* [Täysi lisenssi ja käyttöehdot](https://sotkanet.fi/sotkanet/fi/tietoa-palvelusta).

Keskeiset kohdat tiivistettynä:

 * Sotkanet REST API on tarkoitettu ei-säännöllisiin tietokyselyihin. Vältä säännöllisia ja toistuvia latauksia.
 * Sotkanet APIa voidaan käyttää muiden palveluiden pohjana.
 * Alueiden ja indikaattorien metadata on [CC-BY 4.0 -lisenssin](https://creativecommons.org/licenses/by/4.0/) alaista.
 * THL:n indikaattorit ovat [CC-BY 4.0 -lisenssin](https://creativecommons.org/licenses/by/4.0/) alaisia.
 * Kolmansien osapuolten Sotkanetiin toimittamia indikaattoreita voidaan käyttää vain erillisellä sopimuksella!

Yksittäisiin indikaattoreihin viitatessa suosittelemme käyttämään apuna aiemmin tässä artikkelissa demonstroitua `sotkanet_cite()`-funktiota. Haluamme painottaa datalähteisiin viittaamisen tärkeyttä ja suosittelemme perehtymään Data-asiain kansalliskomitean julkaisemaan kansalliseen dataviittausten tiekarttaan ([Finnish Committee for Research Data, 2018](https://urn.fi/URN:NBN:fi-fe201804106446)), joka taas käyttää pohjana FORCE11 Joint Declaration of Data Citation Principlesiä ([Data Citation Synthesis Group, 2014](https://doi.org/10.25490/a97f-egyk)).

### Sotkanet R-paketti

Mikäli käytät julkaisussasi dataa jonka olet hakenut sotkanet-pakettia käyttäen, toivomme että viittaat pakettiin FORCE11 Software Citation Principlesin ([Smith et al., 2016](https://doi.org/10.7717/peerj-cs.86)) mukaisesti, tutkimuksessa käytettyjen ohjelmistojen ja algoritmien relevanssin tunnustaen, seuraavalla tavalla:

```{r citation, message=FALSE, eval=TRUE}
citation("sotkanet")
```

## Paketin kehittäminen, vikojen raportointi ja parannusehdotukset

Pakettia voi käyttää, muokata ja levittää vapaasti [Two-clause BSD-lisenssin](https://fi.wikipedia.org/wiki/BSD-lisenssi) ehtojen mukaisesti.

Tunnistetut ja raportoidut bugit, puutteet ja muut rajoitteet on listattu projektin [GitHub-issueissa](https://github.com/rOpenGov/sotkanet/issues). Sivulla voi myös ilmoittaa uusista vioista ja antaa parannusehdotuksia. Käyttäjien tekemät koodikontribuutiot ovat myös erittäin tervetulleita.

## Istunnon tiedot

Tämä artikkeli luotiin seuraavalla laitteisto- ja ohjelmistokokoonpanolla: 

```{r sessioninfo, warning = FALSE}
sessionInfo()
```

