---
title: "Sotkanetin avoimen rajapinnan R työkalut"
editor_options:
  chunk_output_type: inline
output:
  html_document:
    toc: TRUE
---

```{r, include = FALSE}
knitr::opts_chunk$set(
  collapse = TRUE,
  comment = "#>"
)
```


[Sotkanet](https://github.com/rOpenGov/sotkanet) R-paketti mahdollistaa pääsyn [Sotkanetin avoimen rajapinnan](https://sotkanet.fi/sotkanet/en/index) dataan. [Osallistuminen paketin kehittämiseen](https://ropengov.org/community/) ja [vikailmoitusten tekeminen sekä muu palaute on tervetullutta](https://github.com/rOpenGov/sotkanet).

## Paketin esittely

Sotkanetin avoin rajapinta mahdollistaa pääsyn yli kahteen tuhanteen väestöindikaattoriin Suomesta ja Euroopasta. Palvelua ylläpitää Terveyden ja hyvinvoinnin laitos (THL). Lisätietoa [palvelusta](https://sotkanet.fi/sotkanet/fi/tietoa-palvelusta) ja kuvaus [avoimesta rajapinnasta](https://sotkanet.fi/sotkanet/fi/ohje/74).

Tämän `sotkanet` paketin avulla R pystyy yhdistämään Sotkanetin avoimeen rajapintaan ja käyttämään sen dataa. Paketti on osa [rOpenGov](https://ropengov.org) yhteisöä.


## Paketin asennus

Paketin uusimman julkaisuversion voi asentaa komennolla:

```{r install, eval = FALSE}
install.packages("sotkanet")
```


Paketin kehitysversion voi asentaa GitHubista komennolla:

```{r install2, eval = FALSE}
library(devtools)
install_github("ropengov/sotkanet")
```

Asennuksen onnistumista voi testata lataamalla paketin:

```{r load, eval = FALSE}
library(sotkanet)
```


## Paketin käyttö


### Käytettävissä olevat indikaattorit

Aloitetaan lataamalla tarvittavat paketit:

```{r libraries, warning = FALSE, message = FALSE}
library(sotkanet)
library(kableExtra)
library(ggplot2)
```



Käytettävissä olevat indikaattorit voi listata käyttämällä funktiota `sotkanet_indicators()`:

```{r sotkanet_indicators, warning = FALSE}
# Muutama esimerkki indikaattori
indicators <- sotkanet_indicators(id = c(4, 5, 6, 127, 10012, 10027), type = "table")
kable(head(indicators))
```

Maantieteelliset alueet voi listata käyttämällä funktiota `sotkanet_regions()`:

```{r sotkanet_regions, warning = FALSE}
# Kuusi ensimmäistä aluetta
regions <- sotkanet_regions(type = "table")
kable(head(regions))
```

### Sotkanet datan lataaminen

Datan lataamiseksi tarvitaan sen indikaattori. Oikean indikaattorin hakemiseen voi käyttää edellä mainittua `sotkanet_indicators` funktiota. Indikaattorin etsimiseen voi myös käyttää [Sotkanetin nettisivuja](https://sotkanet.fi/sotkanet/fi/index). Esimerkiksi indikaattori 10012 vastaa "(EU) Bruttokansantuote (BKT) asukasta kohden ostovoimapariteetin mukaan" dataa. Datan voi ladata käyttämllä `get_sotkanet()` funktiota. Suomen BKT datan vuosilta 2000-2010 saa komennolla:

```{r get_sotkanet, warning = FALSE}
# Indikaattorin datan hakeminen
dat <- get_sotkanet(indicators = 10012, years = 2000:2010,
                    genders = c("total"), regions = "Suomi")

# Datan kuusi ensimmäistä riviä
kable(head(dat)) %>%
  kable_styling() %>%
  scroll_box(width = "100%")
```

Datan hakemiseen voi myös käyttää interaktiivista `sotkanet_interactive()` funktiota, joka antaa käyttäjälle interaktiivisen vaihtoehdon datan lataamiselle. Funktio voi myös antaa datan viittauksen, `get_sotkanet` funktion kutsun ja datan tarkistussumman.

Mille tahansa indikaattorille voi tulostaa viitteen käyttämällä `sotkanet_cite()` funktiota. Esimerkiksi BKT datan viitauksen saaminen onnistuu komennolla:

```{r, warning = FALSE, message = FALSE}
sotkanet_cite(10012)
```


## Esimerkkejä

Käydään seuraavaksi läpi paketin käyttöä kahden esimerkin avulla. Ensimmäisessä esimerkissä verrataan pohjoismaiden välisiä eroja aiemmin mainitussa BKT datassa vuosina 2000-2010.

```{r, fig.width = 10, fig.height = 5, out.width = "100%", warning = FALSE}
# Indikaattorin datan hakeminen
dat <- get_sotkanet(indicators = 10012, years = 2000:2010,
                    genders = "total", region.category = "POHJOISMAAT")

indicator_name <- as.character(unique(dat$indicator.title))
indicator_source <- as.character(unique(dat$indicator.organization.title))

# Metadatan hakeminen
dat_meta <- sotkanet_indicator_metadata(10012)

# Visualisointi
library(ggplot2)
p <- ggplot(dat, aes(x = year, y = primary.value,
                     group = region.title, color = region.title)) + 
  geom_line() + ggtitle(paste0(indicator_name, " /  \n", indicator_source)) +
  labs(x = "Vuosi", y = "Arvo", caption = paste0(
    "Datan lähde: https://sotkanet.fi","\n", "Datan päiväys: ", dat_meta$`data-updated`)) +
  scale_x_continuous(breaks = seq(2000,2010, by = 2)) +
  theme(title = element_text(size = 10)) +
  theme(axis.title.x = element_text(size = 15)) +
  theme(axis.title.y = element_text(size = 15)) +
  theme(legend.title = element_text(size = 15))
print(p)
```

Toisessa esimerkissä tarkastellaan Suomen kuntien väkiluvun yhteyttä kunnan koulutustasomittarin arvoon.

```{r, fig.width = 10, fig.height = 5, out.width = "100%", warning = FALSE}
# Datan hakeminen indikaattoreille
dat <- get_sotkanet(indicators = c(127, 180), 
                    years = 2022, genders = c("total"), region.category = c("KUNTA"))
# Valitaan mielenkiinnon kohteena olevat sarakkeet ja poistetaan päällekkäisyydet
datf <- dat[,c("region.title", "indicator.title", "primary.value")]
datf <- datf[!duplicated(datf),]
dw <- reshape(datf, idvar = "region.title",
              timevar = "indicator.title", direction = "wide")
names(dw) <- c("Municipality", "Population", "Education_level")


# Visualisointi
p <- ggplot(dw, aes(x = log(Population), y = Education_level)) + geom_point(size = 3) +
  ggtitle("Koulutustasomittari vs. väkiluku") +
    theme(title = element_text(size = 10)) +
  labs(x = "log(Väkiluku)", y = "Koulutustasomittari",
       caption = "Lähde: https://sotkanet.fi") +
  theme(axis.title.x = element_text(size = 15)) +
  theme(axis.title.y = element_text(size = 15)) +
  theme(legend.title = element_text(size = 15))
plot(p)
```


## Lisensointi ja viittaminen

### Sotkanetin data

Viittaa Sotkanettiin ja jaa linkki  [https://sotkanet.fi/sotkanet/fi/index](https://sotkanet.fi/sotkanet/fi/index). Mainitse myös indikaattorin tarjoaja.

* [Täysi lisenssi ja käyttöehdot](https://sotkanet.fi/sotkanet/fi/tietoa-palvelusta).

Keskeiset kohdat:

 * SOTKAnet REST API on tarkoitettu ei-säännöllisiin tietokyselyihin. Vältä säännöllisia ja toistuvia latauksia.
 * SOTKAnet API:a voidaan käyttää muiden palveluiden pohjana.
 * Alueiden ja indikaattorien metadata on lisenssin [CC-BY 4.0](https://creativecommons.org/licenses/by/4.0/) alaista.
 * THL:n indikaattorit ovat lisennsin [CC-BY 4.0](https://creativecommons.org/licenses/by/4.0/) alaisia.
 * Kolmansien osapuolten toimittamia indikaattoreita voidaan käyttää vain erillisellä sopimuksella!


### Sotkanet R-paketti

Pakettia voi käyttää, muokata ja levittää vapaasti [Two-clause BSD-lisenssin](https://fi.wikipedia.org/wiki/BSD-lisenssi) nojalla.

```{r citation, message=FALSE, eval=TRUE}
citation("sotkanet")
```


## Viat ja parannusehdotukset

Tunnetut viat on listattu [GitHub sivulla](https://github.com/rOpenGov/sotkanet/issues). Sivulla voi myös ilmoittaa uusista vioista ja antaa parannusehdotuksia.

## Istunnon tiedot

Tämä vignette luotiin käyttämällä: 

```{r sessioninfo, warning = FALSE}
sessionInfo()
```

